行　政　法　院　判　決　　　　　　　　　　　　　　八十七年度判字第六二一號
　　原　　　告　甲○○
　　被　　　告　臺北縣稅捐稽徵處
右當事人間因土地增值稅事件，原告不服財政部中華民國八十六年十月二十四日台財
訴第000000000號再訴願決定，提起行政訴訟，本院判決如左︰
　　主  文
原告之訴駁回。
　　事  實
緣原告於民國七十八年四月十八日因買賣名義取得坐落臺北縣泰山鄉○○段○○段二
七四地號乙筆農業用地，經依農業發展條例第二十七條規定，向被告（新莊分處）申
准免徵土地增值稅計新台幣（以下同）一、五七三、八三○元在案，惟於完成移轉登
記後非依土地稅法第二十二條之一規定之各項原因閒置不用並變更為非農業用地使用
（雜草叢生且堆置模板多處），構成同法第五十五條之二第二款所規定之違章情事，
案經被告（新莊分處）於八十四年十月十八日派員會同農林、地政機關人員查獲，遂
按原免徵土地增值稅額裁處二倍之罰鍰三、一四七、六○○元（計至百元止），原告
不服，申請復查結果，原處分未准變更，提起訴願、再訴願均遭決定駁回，遂提起行
政訴訟。茲摘兩造訴辯意旨於次：
原告起訴意旨略謂︰一、查土地稅法第五十五條之二第二款規定，對於土地所有人課
處罰鍰，係以土地所有人非依同法第二十二條之一所定之各項原因閒置土地不用者，
為其要件。故稅捐機關就土地所有人有非依同法第二十二條之一所定各項原因閒置土
地，須負舉證責任，並非土地閒置，即可課處罰鍰。茲被告就原告土地非有同法第二
十二條之一所定各項原因閒置，未置一詞，即率行課罰三百一十四萬七千六百元之罰
鍰，已有不合。何況原告已一再縷述並舉證，土地閒置，係因灌溉、排水設施損壞以
致不能耕作，有同法第二十二條之一第二款所定之原因，則被告就原告無該項原因，
更應負積極具體之舉證責任。詎被告徒以本件土地閒置，原告未為耕作為由，而率課
原告鉅額罰鍰，顯屬違誤；訴願及再訴願決定雖已查明本件土地係因缺水灌溉，致閒
置未為耕作屬實，但卻以因未能確認係遭他人傾倒廢土所致，及原告未曾向有關單位
申請恢復水源灌溉為由，認定本件土地係原告任由荒廢，而為原告不利之決定，亦屬
違誤。茲為使鈞院深入明瞭，特再逐一列述如下：(一)按本件土地係靠桃園農田水利會
「頂田心小組給水路」引灌，而該「給水路」及附近農田，因自民國七十六年起即被
人傾倒廢土阻塞，以致無法引灌，而告廢棄，本件土地在同一灌溉地區，自亦無水源
可供引水灌溉，而長年無法耕作，並被人傾倒棄土，堆放廢棄模板。原告為此迭向桃
園農田水利會交涉，而無結果，不得已委請省、縣議員向台北縣政府交涉，並函請該
府核發「無水源灌溉證明」後，該府乃於八十六年五月四日會同桃園農田水利會等相
關單位至現場勘查證實該「給水路」及附近農田確因被人填土，以致附近一帶農田無
法自然引灌，而一面函令原告向桃園農田水利會申請疏通該「給水路」以恢復灌溉功
能；一面以八十五年七月三日（八十五）北工水第四四五六號函，逕請桃園農田水利
會依法追蹤責任恢復原狀，俾得恢復灌溉功能，以維護人民權益。原告接獲前函後，
亦於八十五年六月二十一日發函再度申請桃園農田水利會疏通該給水道，以恢復灌溉
功能。但桃園農田水利會對於台北縣政府及原告以上之請求，均未置理，以致本件土
地繼續乾涸，而無法耕作，自有土地稅法第二十二條之一第二款，及平均地權條例第
二十六條之一但書第四項規定得免課罰鍰之情形，被告竟徒以土地閒置，未為耕作，
而課處罰鍰，顯屬違誤。(二)次按桃園農田水利會之「頂田心小組給水路」，自水源頭
處至下游接駁本件土地之支流，再至本件土地，綿延數公里，流經廣達百餘公頃之農
田。只因該「給水道」沿鄰二省道，容易遭人惡意破壞，故自民國七十六年起，不肖
商人便在該給水道及附近農田傾倒棄土，以致「給水道」無法引溉，而告廢棄，給水
道附近數公里，廣達百餘公頃之農田，包括原告所有之本件土地在內，均無法灌溉，
有現場可資勘查。並非只有原告之土地，因原告一己之原因，而不能灌溉。故除非以
上長達數公里之頂田心小組給水道及所經百餘公頃之農田，得以清除障礙恢復引灌，
否則縱令原告清除自己所有之本件土地上被人傾倒之棄土及被人堆置之廢模板，亦因
無水灌溉，而無法耕作。此觀臺北縣政府會同桃園農田水利會等相關單位現場勘查後
，於八十五年六月五日以（八十五）北工水自第三九八四號致原告及桃園農田水利會
等相關單位之信函所稱：「現場勘查結果，申請地點係靠桃園農田水利會頂田心小組
給水路引灌，因人為因素填土，致無法引灌屬實」等語；及八十五年七月三日以八十
五此工水第四四五六號致原告及該水利會之信函所稱：「本案農地既鄰二省道，於民
國七十六年起即因傾倒廢土人為因素，致附近一帶農田加高，給水路也因農地填高無
法自然引灌而廢棄」云云，可以自明。訴願及再訴願決定竟置以上事實於不顧，謂原
告所有之本件土地缺水灌溉之原因，未能確認係遭他人傾倒廢土所致，而認定本件土
地無土地稅法第二十二條之一第二款之原因，不但違背課罰機關對於非有土地稅法第
二十二條之一之各項原因應切實調查，擔負積極具體舉證責任之規定；抑且背離事實
，則其基此所為不利於原告之決定，自應予以撤銷。(三)原告因本件土地引灌之水路被
阻塞，迭向主管及相關單位申訴，民國八十五年六月二十一日更依臺北縣政府之指示
，逕向桃園農田水利會申請疏通給水道，依復灌溉功能，已如本狀本項第一款所述。
訴願及再訴願決定卻以原告未向有關單位申請恢復灌溉為由，認定本件土地係原告任
由荒廢，而駁回原告之訴願及再訴願，更屬違誤。二、請撤銷原處分及一再訴願決定
等語。
被告答辯意旨略謂︰一、本件原告於七十八年四月十八日因買賣取得系爭農業用地，
並經申准免徵土地增值稅後，經被告（新莊分處）於八十四年十月十八日邀集地政、
農業機關人員實地會勘發現該地雜草叢生，且堆置模板多處，未繼續作農業使用，有
免徵土地增值稅之農業用地定期實地查核清單及照片附卷可稽，其違章事實洵堪認定
，遂按原免徵土地增值稅額一、五七三、八三○元科處二倍之罰鍰三、一四七、六○
○元（計至百元止），原告主張系爭土地因遭他人傾倒廢土致無法引水灌溉，並申請
核發無水源灌溉證明，經臺北縣政府工務局八十五年六月五日北工水字第三九八四號
函覆：「二．．．申請地點係靠桃園農田水利會頂田心小組給水路引灌，因人為因素
填土，致無法引灌屬實，請逕向權責單位桃園農田水利會申請辦理疏通以便恢復灌溉
功能。」後經臺灣省桃園農田水利會八十五年七月一日桃農水管字第五○三四號函覆
原告略以：「．．．臺北縣泰山鄉○○段○○段二七四地號．．．因台端私有土地自
行填高，致無法自然引灌。」臺北縣政府復以八十五年七月三日北工水字第四四五六
號函桃園農田水利會略以：「．．．本案農地既鄰二省道於民國七十六年起即因傾倒
棄土人為因素，致附近一帶農田加高，給水路也因農地填高無法自然引灌。」綜上以
觀系爭土地缺水灌溉應屬事實，惟並未能確認係遭他人傾倒廢土所致，且查原告係於
七十八年四月十八日取得系爭土地，其於取得該土地後，仍依法向被告（新莊分處）
申請免徵土地增值稅，且未曾向有關單位申請恢復水源灌溉，足證其任由土地荒廢，
未作農業使用屬實，被告原核定裁處罰鍰三、一四七、六○○元，尚無不合。二、綜
上，原告之訴應認為無理由，請駁回原告之訴等語。
　　理  由
按「農業用地在依法作農業使用前，移轉與自行耕作之農民繼續耕作者，免徵土地增
值稅。」「依第三十九條之二第一項取得之農業用地，取得者於完成移轉登記後，有
左列不繼續耕作情形之一者，處以原免徵土地增值稅額二倍之罰鍰，其金額不得少於
取得時申報移轉現值百分之二：三非依法令變更為非農業用地使用。」為行為時土地
稅法第三十九條之二第一項（農業發展條例第二十七條）及第五十五條之二第三款定
有明文。本件原告於七十八年四月十八日以買賣名義取得坐落臺北縣泰山鄉○○段○
○段二七四地號農業用地乙筆，經依農業發展條例第二十七條規定，向被告（新莊分
處）申准免徵土地增值稅計一、五七三、八三○元在案，惟於完成移轉登記後非依土
地稅法第二十二條之一規定之各項原因閒置不用並變更為非農業用地使用，雜草叢生
且堆置模板多處，構成同法第五十五條之二第二款所規定之違章情事，案經被告（新
莊分處）於八十四年十月十八日派員會同農林、地政機關人員查獲，遂按原免徵土地
增值稅額裁處二倍之罰鍰計三、一四七、六○○元，原告不服，循序提起行政訴訟，
主張：被告未舉證證明原告有非依土地稅法第二十二條之一之各項原因閒置系爭土地
不用，且原告已舉證證明系爭土地自七十六年起即被人傾倒廢土阻塞，以無法灌溉，
有同法第二十二條之一第二款之原因，致閒置廢耕，自應免依首開規定處罰云云。經
查：原告既引用台北縣政府八十五年七月三日北工水字第四四五六號函桃園農田水利
會函文自認系爭土地「於七十六年起即因傾倒棄土人為因素，致附近一帶農田加高，
給水路也因農地填高無法自然引灌。」，依行政訴訟法第三十三條準用民事訴訟法第
二百七十九條第一項：「當事人主張之事實，經他造．．．自認者，無庸舉證」之規
定，被告本無庸舉證而可認定系爭土地於七十六年農田即已填土加高，無法引水耕種
，乃原告於七十八年四月十八日買受系爭土地申報土地稅時，明知上開農地已無法引
水灌溉作為農地，乃竟依農業發展條例第二十七條主張系爭土地係移轉與自行耕作之
農民即原告繼續耕作，並提出承受農地繼續耕作承諾書（附原處分卷），據以請求免
徵土地增值稅，則原告自應舉證證明其於七十八年取得系爭土地後，曾將加高之填土
清除及申請引水灌溉，才能符合上開系爭土地移轉予原告後原告仍繼續耕作，方能依
法免徵土地增值稅，乃原告非僅未能舉證證明有繼續耕作之事實，反而自認系爭土地
自七十六年迄今，因傾倒廢土，農田加高，無法引水灌溉，至今仍無法耕作，足證原
告自七十八年取得系爭地後，始終未能依農業發展條例第二十七條規定在系爭土地繼
續耕作，則其申准免徵土地增值稅，於法即有未合。次查：系爭土地被告於八十四年
十月十八日邀集地政、農業機關人員實地會勘前曾於八十四年八月九日以八四北縣稅
發(二)字第七八二○六號函通知原告系爭土地如有不符免徵土地增值稅時，在未經被檢
舉及稅捐處派人調查前，請於文到二十日內儘速自動申請改按一般案件核課並補稅，
以免依土地稅法第五十五條之二規定處罰，有該函文及原告掛號信收件回證附原處分
卷可稽，乃原告置之不理，顯難自圓其說，所訴核難採信。末查：系爭土地經被告於
八十四年十月十八日會同地政、農業人員會勘時，系爭土地除部分雜草叢生外，有多
處堆置建築模板，亦有免徵土地增值稅之農業用地定期實地查核清單及現場照片五張
附原處分卷可證，依卷附照片所示，該堆放之模板數量多且堆置排列井然有序，並建
有工寮供工人現場看管管理居住，足證系爭土地已變更為建築模板堆放營業使用，並
非單純因無法引水灌溉而閒置不用，原告之違章事實，至為明確，從而，原告所訴各
節，均無足取，本件原處分揆諸首揭規定，洵無違誤，一再訴願決定，遞予維持，俱
無不合，原告起訴意旨，難謂為有理由，應予駁回。
據上論結，本件原告之訴為無理由，爰依行政訴訟法第二十六條後段，判決如主文。
中    華    民    國     八十七      年      四      月       十        日
                    行 政 法 院 第 三 庭
                                審 判 長 評  事      陳  石  獅
                                         評  事      趙  永  康
                                         評  事      高  啟  燦
                                         評  事      蔡  進  田
                                         評  事      鄭  淑  貞
右  正  本  證  明  與  原  本  無  異
                                         法院書記官  陳  佩  玲
中    華    民    國     八十七      年      四      月       十        日
